臺灣臺中地方法院民事判決　　93年度簡上字第130號
　　上　訴　人　　乙○○
　　訴訟代理人　　張豐守律師
　　複　代理人　　吳莉鴦律師
　　被上訴人　　　甲○○
　　訴訟代理人　　徐文開律師
當事人間請求給付票款事件，上訴人對於中華民國93年1月29 日
本院臺中簡易庭92年度中簡字第3503號第一審判決提起上訴，本
院於中華民國93年6月23日言詞辯論終結，判決如下：
    主    文
上訴駁回。
第二審訴訟費用由上訴人負擔。
    事實及理由
一、被上訴人起訴主張：伊執有上訴人簽發面額新臺幣（下同）
    500,000元簽發如附表所示之支票一紙，詎於附表所示之提
    示日提示，未獲付款，爰依票據法律關係請求上訴人給付票
    款500,000元及自提示日起至清償日止，按年息百分之6計算
    之利息等情。對於上訴人之上訴，則辯稱：上訴人主張系爭
    支票為訴外人張文龍所竊取偽造，並提出署名「文龍」之信
    函為證，但該信函是否確實為張文龍所寫，不無可疑，尚不
    足以證明系爭支票為張文龍盜用印章所偽造；再者，上訴人
    主張被上訴人惡意或以不相當對價取得系爭支票，並未舉證
    以實其說，系爭支票係張文龍交由訴外人陳正芳向被上訴人
    借款而來，被上訴人並無惡意或以不相當對價取得系爭支票
    ，故上訴人之上訴應無理由等語。並於本院聲明：駁回上訴
    。
二、上訴人之上訴理由略以：系爭支票係訴外人張文龍盜用上訴
    人之印章而簽發，上訴人並無簽名或蓋章於其上，上訴人對
    偽造之系爭支票無須負票據責任；再者，被上訴人究係將現
    金交給何人，其說詞先後不一，所稱借款過程有悖於經驗法
    則，被上訴人顯係無對價或以不相當對價取得系爭支票；又
    被上訴人自竊嫌張文龍之手輾轉取得系爭支票，又知悉其事
    ，被上訴人如未舉證證明已交付500,000元給借款人，被上
    訴人應為惡意取得系爭票據，不得享有系爭票據權利等語。
    並於本院聲明：請求(一)原判決廢棄；(二)被上訴人第一審之訴
    駁回。
三、本件經協議兩造整理爭點並簡化如左：
（一）不爭執之事實：
  １、被上訴人持有以上訴人名義為發票人，付款人台中縣大里
      市農會內新辦事處，面額500,000元整，如附表所示之支
      票乙紙，詎於提示日提示後遭退票。
  ２、上訴人對於被上訴人及訴外人提出刑事竊盜告訴，被上訴
      人部分業經台中地檢署為不起訴處分確定，訴外人張文龍
      部分尚在偵查中。
  ３、上訴人曾以支票遺失為由，向本院聲請除權判決，並經本
      院以93年除字第878號判決宣告系爭支票無效，被上訴人
      於前開判決確定後，提起撤銷上開除權判決之訴，業經本
      院93年度訴字第1131號判決被上訴人勝訴，並經臺灣高等
      法院臺中分院判決確定在案。
  ４、系爭支票上之上訴人印文為真正。
  ５、兩造對系爭支票並非直接前後手之關係。
（二）爭執事實：
  １、系爭支票之印文是否為訴外人張文龍所盜蓋？
  ２、被上訴人是否為惡意或無相當對價取得系爭支票？
四、茲就前揭兩造爭點分述如下：
（一）系爭支票之印文是否為訴外人張文龍所盜蓋？
      查系爭支票上發票人印文，係上訴人真正印章所蓋用，已
      為上訴人所自認，惟上訴人辯稱系爭支票係訴外人張文龍
      竊取系爭支票後盜用印章而簽發云云。按當事人主張有利
      於己之事實，就其事實有舉證之責任，又私人之印章，由
      自己使用為常態，被人盜用為變態，主張變態事實之當事
      人，自應就此印章被盜用之事實負舉證之責任。（最高法
      院86年度台上字第717號裁判參照）本件上訴人主張系爭
      支票係遭張文龍盜用其印章而簽發，依上開說明，應由上
      訴人負舉證之責。經查：上訴人雖提出署名為「文龍」之
      信函一紙為證，惟被上訴人否認該信函出於張文龍所寫，
      亦否認該信函內容之真正，該信函雖經郵局寄送，但並未
      記載寄件人地址，無從通知張文龍到庭確認，自不能僅據
      該信函署名為「文龍」及上訴人已對於張文龍提出刑事告
      訴，即認系爭支票係張文龍盜用上訴人印章而簽發。至於
      上訴人提出所寄發之存證信函及票據掛失止付通知書均為
      上訴人自行申請或製作，均不能證明系爭支票遭張文龍盜
      用，上訴人對於系爭支票遭他人盜用印章之事實既未能舉
      證以實其說，其主張洵無可採。
（二）被上訴人是否為惡意或無相當對價取得系爭支票？
   (1) 票據行為為不要因行為，執票人不負證明關於給付原因之
      責任，如票據債務人主張執票人取得票據係無對價或以不
      相當對價取得，或為惡意取得者，應由該債務人負舉證責
      任。（最高法院85年度台上字第286號判決及57年度台上
      字第3639號判決可參）本件上訴人主張被上訴人取得系爭
      支票係惡意或無相當對價，自應就此事實負舉證責任。上
      訴人主張被上訴人應就取得系爭支票之原因、並無惡意或
      有相當對價等事實，負舉證之責，如未能舉證證明，不得
      取得票據權利云云，洵無可採。
   (2) 經查：上訴人主張被上訴人係惡意或無相當對價取得系爭
      支票之事實，提出票據掛失止付通知書、刑事告訴狀、支
      票簿及署名為「文龍」之信函為證。上訴人固以系爭支票
      遭竊為由辦理掛失止付，並聲請本院就系爭支票為除權判
      決，惟該除權判決業經本院以上訴人知悉被上訴人持有系
      爭支票，上訴人不得行使公示催告程序為由予以撤銷，有
      本院93年度訴字第1131號判決影本附卷可稽，該止付通知
      書自無法證明被上訴人取得系爭支票係惡意或無相當對價
      。另上訴人對被上訴人提出竊盜告訴，經台灣台中地方法
      院檢察署不起訴處分確定，有該署93年度偵字第7742號不
      起訴處分書影本在卷可稽，上開刑事案件並未認定系爭支
      票為張文龍所偽造。上訴人以系爭支票簿僅系爭支票之票
      頭被撕取為由，主張系爭支票係遭張文龍所竊取、盜用，
      並提出支票簿為證，惟系爭支票之票頭是否被撕取，與系
      爭支票是否被竊取、盜用並無必然之關係，尚難據此證明
      上訴人之主張。至於上訴人所提署名為「文龍」之信函未
      經證實為張文龍書寫，已如前述，故上訴人所舉證據，均
      不足以證明系爭支票為張文龍竊取或偽造，更不足以證明
      上訴人係惡意或無相當對價取得系爭支票，上訴人既未盡
      舉證責任以實其說，其主張即無可採。
   (3) 再者，被上訴人主張訴外人陳正芳前後於92年3月31日、
      92年4月25日、及92年5月26日出面為張文龍調錢，分別為
      100,000元、100,000元及30 0000元，並每次均交付上訴
      人簽發之支票為憑，上訴人前後計交付500,000元予陳正
      芳，嗣因92年5月26所交付面額500,000元之支票即將屆期
      ，陳正芳乃於92年9月19日持系爭支票以交換前開面額500
      ,000 元之支票，被上訴人係因交付陳正芳5,00,000元而
      取得系爭支票，業據證人陳正芳證述明確，並提出誠泰銀
      行台中分行綜合理財存摺之之交易明易、代收票據明細表
      、存證信函影本等為證，堪予採信。被上訴人雖於原審92
      年12月29日庭訊時陳稱：「票是綽號『阿來』拿來向我借
      錢的，我確實向將錢交給張文龍」等語，惟查被上訴人於
      起訴前92年11月25日所發之存證信函，已經表明「系爭支
      票係由張文誌（即張文龍）先向陳正芳調錢，再轉向本人
      調錢」等語，核與本院審理中之主張相符，是以上訴人陳
      稱於92年12月29日之陳述係出於誤解，不影響被上訴人取
      得系爭支票係支付相當對價之事實，足堪採信。
五、綜上所述，上訴人無法舉證證明系爭支票係遭他人盜用、或
    被上訴人取得系爭支票無相當之對價、或被上訴人惡意取得
    系爭支票等事實，上訴人主張被上訴人不得享有票據上之權
    利，即無可採。再者，執票人固應以背書之連續，證明其權
    利，票據法第三十七條第一項前段定有明文，此項規定，依
    同法第一百四十四條並為支票所準用。上訴人主張被上訴人
    之前手未在系爭支票上背書，系爭支票背書不連續，上訴人
    無須支付票款云云。惟系爭票據係無記名票據，並非記名式
    票據，有支票影本附卷可證，系爭支票自始未指定受款人，
    不生票據法第三十七條票據背書不連續問題，上訴人之主張
    ，洵無可採。
六、從而，被上訴人本於票據法律關係，請求被上訴人給付系爭
    票款500,000元，及依票據提示日即92年11月20日起至清償
    日止，按法定利率年息百分之6計算之利息，於法有據，應
    予准許，原審據此為被上訴人勝訴判決，並依民事訴訟法第
    三百八十九條第一項第三款規定職權宣告假執行，核無違誤
    ，上訴意旨指摘原判決不當，求予廢棄改判，為無理由，應
    予駁回。
七、據上論結，本件上訴為無理由，依民事訴訟法第四百三十六
    條之一第三項、第四百四十九條第一項、第七十八條，判決
    如主文。
中　　華　　民　　國　　93　　年　　7　　　月    8    日
                          臺灣臺中地方法院民事第一庭
                                  審判長法  官　洪碧雀
                                        法  官  鍾啟煒
                                        法  官  吳蕙玟
右係正本係照原本作成，對本判決不得上訴
中　　華　　民　　國　　93　　年　　7　　　月    12   日
                                        書記官  黃鴻鑑
